ACORDAO-COMPLETO-2381893

ACÓRDÃO 2708/2019 ATA 44/2019 - PLENÁRIO

VISTOS, relatados e discutidos estes autos que tratam de monitoramento para verificar o atendimento às determinações e recomendação contidas no Acórdão 2767/2018-TCU-Plenário; 
ACORDAM os Ministros do Tribunal de Contas da União, reunidos em Sessão Plenária, ante as razões expostas pelo Relator, em:
9.1. considerar cumpridas as determinações e a recomendação expendidas pelo Acórdão 2767/2018-TCU-Plenário;
9.2. apensar definitivamente este monitoramento ao processo originário, TC Processo 018.810/2017-9; e
9.3. dar ciência desta deliberação à Caixa Econômica Federal.

Monitoramento de acórdão que expediu determinações e recomendação no âmbito de processo de auditoria que avaliou a conformidade do processo de contratação de patrocínios, firmados entre empresas estatais e entidades esportivas.

Caixa Econômica Federal.

3. Interessado: Tribunal de Contas da União.

13.1. Ministros presentes: José Mucio Monteiro (Presidente), Walton Alencar Rodrigues, Augusto Nardes, Aroldo Cedraz e Vital do Rêgo (Relator).
13.2. Ministros-Substitutos convocados: Augusto Sherman Cavalcanti e Marcos Bemquerer Costa.
13.3. Ministro-Substituto presente: Weder de Oliveira.

VITAL DO RÊGO

Cuida-se de monitoramento do cumprimento das determinações e recomendação contida no Acórdão 2767/2018-TCU-Plenário, prolatado no âmbito do TC Processo 018.810/2017-9, in verbis  (peça 1) :
9.1. determinar, com fundamento no art. 250, inciso III, do RITCU, à Caixa Econômica Federal que: 
9.1.1. atribua em seu normativo que trata dos patrocínios o caráter obrigatório de observância dos critérios de seleção estabelecidos pela entidade, em conformidade com o que preceitua o art. 5º, § 1º, da IN-Secom 9/2014; 
9.1.2. adote as medidas necessárias para que os mecanismos de mensuração de retorno dos patrocínios concedidos pela instituição permitam aferir a relação custo-benefício resultante da ação, tendo em vista os valores por ela empregados, em conformidade com o art. 34, inciso V, da IN Secom 9/2014; 
9.1.3. adote os procedimentos necessários para que seus normativos internos passem a compreender a obrigatoriedade de evidenciação expressa dos critérios de seleção que venham a ser adotados em cada contrato de patrocínio firmado, com vistas a promover a objetividade e a impessoalidade nos referidos processos seletivos; 
9.1.4. adote os procedimentos de elaboração e regulamentação normativas necessários para que os critérios definidos para a seleção de modalidades e entidades/projetos a serem objeto de contratos de patrocínio de modo a possibilitar a devida evidenciação da objetividade e impessoalidade de cada escolha, por ocasião de sua implementação pelos agentes responsáveis pelo referido processo de seleção; 
9.2. recomendar à Caixa Econômica Federal, com fundamento no art. 250, inciso III, do RITCU, que articule junto à Secom a constituição de um grupo de trabalho para estudar a viabilidade de se desenvolver e/ou adotar uma política e/ou metodologia de precificação que seja capaz de amparar a análise sobre a adequação do valor dos contratos de patrocínio a partir da expectativa de atingimento dos objetivos da instituição financeira para com os respectivos contratos, com vistas a aperfeiçoar o processo de precificação dos patrocínios e alinhá-lo com o teor do art. 25, §1º, da IN Secom 9, de 19/12/2014.
No âmbito da Secretaria de Controle Externo do Sistema Financeiro Nacional e dos Fundos de Pensão (SecexFinan) foi elaborada a instrução constante à peça 12, a seguir transcrita com os ajustes de forma pertinentes, com cujas conclusões e encaminhamento manifestaram-se de acordo os dirigentes da unidade (peças 13/14) :
HISTÓRICO
	O presente monitoramento decorreu de auditoria de conformidade, integrante de Fiscalização de Orientação Centralizada (FOC) , realizada na Caixa Econômica Federal (Caixa) , com o objetivo de avaliar a conformidade do processo de contratação de patrocínios, firmados entre empresas estatais e entidades esportivas.
A auditoria foi realizada nos contratos de patrocínio firmados pela Caixa  com entidades esportivas, abrangendo o período de 2012/2016 (peça 3,  p.1) .
Na Caixa, no período de 2012 a 2016, o total de recursos destinados à publicidade e à propaganda foi de aproximadamente R$ 3,85 bilhões, o que corresponde a uma média anual de R$ 771 milhões. Com relação a patrocínios esportivos, o montante empregado no mesmo período foi de aproximadamente R$ 1 bilhão (peça 2, p.2) .
O volume de recursos fiscalizados foi de R$ 102.590.000,00, referente ao total de recursos aplicados pela Caixa nos contratos de patrocínio esportivo selecionados na amostra (peça 3, p.5) .
Foram os seguintes os achados da auditoria (peça 3, p.20-21) :	 i) deficiências no processo de precificação de patrocínios; ii) deficiência no processo de avaliação de retorno dos patrocínios concedidos; iii) falta de normatização, de objetividade e de detalhamento dos critérios para a seleção de patrocínios esportivos; iv) deficiência normativa sobre a fundamentação de escolha de patrocínios esportivos; v) contratos de patrocínio firmados por intermédio de agências de publicidade e/ou promoção.
Em função desses achados foram exaradas determinações e recomendação no Acórdão 2767/2018-TCU-Plenário, objeto deste monitoramento.
Para se averiguar o cumprimento das determinações do item 9.1 e da recomendação constante do item 9.2 do Acórdão 2767/2018-TCU-Plenário, realizou-se diligência à Caixa, por meio do Ofício 0152/2019-TCU/SecexFazenda, de 9/4/2019 (peça 7) . Em resposta, a Caixa encaminhou os elementos das peças 9,10 e 11, que agora se analisa.
RESPOSTA DA CAIXA E EXAME TÉCNICO
9.	Inicialmente, a Caixa informou que, em dezembro de 2018, constituiu um grupo de trabalho multidisciplinar para revisar o Modelo de Gestão de Patrocínios com base em quatro pilares: Processo, Governança, Transparência e Cultura. Assim, definiu um plano de ação com medidas de curtíssimo, curto, médio e longo prazo, para implementar as mudanças necessárias para conferir mais objetividade, impessoalidade e transparência no processo de seleção das iniciativas patrocinadas (peça 9, p.1) .
10.	A Caixa informou que, até aquele momento, implantou as seguintes ações (peça 9, p. 2-6) :
	3.1	      Item 9.1.1 - "atribua em seu normativo que trata dos patrocínios o caráter obrigatório de observância dos critérios de seleção estabelecidos pela entidade, em conformidade com o que preceitua o art. 5º, § 1º, da IN-Secom 9/2014;"
3.1.1		    Como ação de curto prazo, em 01/04/2019, foi publicada nova versão do Manual Normativo - MN AE 013, complementado por Norma Setorial - NS 518, de 04/04/2019, conforme anexos, que determinam a conduta de todos os empregados envolvidos no processo, revisadas com base nos referidos pilares de Processo, Governança, Transparência e Cultura, contendo os procedimentos para a concessão de patrocínios na Caixa.
3.1.1.1    As referidas normas têm por objetivo padronizar e alinhar os procedimentos internos, sendo dado amplo conhecimento às equipes de comunicação e marketing em todo o Brasil, com previsão para treinamentos e ações de sensibilização do corpo de empregados, visando mudança de cultura que propicie a plena execução do novo modelo.
3.1.2    Note-se que está em fase de implantação, a médio prazo, novo Sistema de Gestão de Marketing -SIMKT.CAIXA, no qual foram traduzidas as disposições normatizadas, de forma a permitir a conformidade do processo de concessão de patrocínios.
3.1.2.1  O sistema tem como características a parametrização dos campos de preenchimento obrigatórios, registro das matrículas dos responsáveis pela análise, vedação de edição a posteriori e controle log´s de acesso. 
3.2         Item 9.1.2 - "adote as medidas necessárias para que os mecanismos de mensuração de retorno dos patrocínios concedidos pela instituição permitam aferir a relação custo-benefício resultante da ação, tendo em vista os valores por ela empregados, em conformidade com o art. 34, inciso V, da IN Secom 9/2014;"
3.2.1	        Como 	ação de curto prazo, incluiu-se na NS 518, item 4.2.10, os seguintes itens obrigatórios para avaliação dos patrocínios concedidos:
3.2.1.1     Resultados alcançados:
descrever a efetividade da relação do custo x benefício das contrapartidas oferecidas e seu retorno em visibilidade da marca;
Avaliação qualitativa e quantitativa do efetivo público presente no evento, informando o indicador de efetividade do público, ou seja, o percentual de público previsto x público presente; 
resultados obtidos com ativações e/ou ações de relacionamento e fidelização de cliente do segmento;
qualificação de mailing.
3.2.1.2      Resultados alcançados x Objetivos Plano Estratégico: 
evidenciar o resultado da ação para atingir o objetivo de ser percebido pelos clientes como um banco moderno e inovador e ser referência no mercado de satisfação do cliente 
3.2.2	         Como ação de longo prazo, a ser realizada no decorrer de 2019, a CAIXA está desenvolvendo metodologia para avaliação do Retorno sobre Objetivos - ROO, sendo uma das providências do grupo de trabalho em curso.
3.2.2.1	      A metodologia de avaliação de ROO, utilizada para avaliação de retorno sobre os ativos intangíveis das ações, está sendo construída a partir de estudos de marcação e criação de carteiras relacionadas às ações de patrocínios na ferramenta de CRM da Caixa, além de atribuição de índices e pesos baseados no histórico de contrapartidas sócio-ambientais negociadas nos patrocínios realizados nos últimos anos.
3.2.2.2   Após aprovação, esta metodologia será incluída no MN AE 013, na NS 518 e, posteriormente, incorporada às funcionalidades do SIMKT.
3.3           Item 9.1.3 - "adote os procedimentos necessários para que seus normativos internos passem a compreender a obrigatoriedade de evidenciação expressa dos critérios de seleção que venham a ser adotados em cada contrato de patrocínio firmado, com vistas a promover a objetividade e a impessoalidade nos referidos processos seletivos;"
3.3.1           Como ação de curto prazo, no MN AE 013, item 3.5, foram definidas as modalidades de seleção dos patrocínios:
Chamamento público: a seleção dos projetos será efetuada por meio de regulamento próprio, que define todas as etapas, cronogramas, critérios para inscrições, habilitação e seleção dos projetos. Para cada segmento de patrocínio (cultural, esportivo, institucional, mercadológico) haverá um edital com critérios específicos.
oportunidade: serão selecionados projetos de interesse CAIXA que não foram contemplados no chamamento, mas atendem à Política de Patrocínio da CAIXA, ao Plano de Comunicação integrada e considerados os critérios definido em Referencial Técnico próprio.
3.3.2          Como ação de médio prazo está em fase de desenvolvimento o Sistema de Referencial Técnico - SIRFT, ferramenta que abrangerá os quatros segmentos de atuação em patrocínio (Institucional, Mercadológico, Cultural e Esportivo) .
3.3.2.1        Tal ferramenta permitirá a parametrização dos critérios de seleção num modelo objetivo, metrificado e repetível, respeitando o segmento, a área de atuação e as categorias citadas no item 3.4 do MIN AE 013, aumentando a transparência, impessoalidade e eficiência do processo.
3.4                Item 9.1.4 - "adote os procedimentos de elaboração e regulamentação normativas necessários para que os critérios definidos para a seleção de modalidades e entidades/projetos a serem objeto de contratos de patrocínio de modo a possibilitar a devida evidenciação da objetividade e impessoalidade de cada escolha, por ocasião de sua implementação pelos agentes responsáveis pelo referido processo de seleção;"
3.4.1                   Como medida de curto prazo, o MIN AE 013, ao longo de seu texto, regulamenta a constituição de comissões multidisciplinares para avaliação técnica e decisão compartilhada, que garantam a observância dos critérios de seleção definidos no item 3.5 do normativo em questão, de forma a descentralizar o poder de decisão sobre o processo, tornando-o objetivo, impessoal e transparente.
3.4.2	           A médio prazo, tais comissões irão incorporar a utilização do SIRFT como instrumento para enquadrar os projetos apresentados dentro dos critérios pré-estabelecidos pela CAIXA, tanto para os chamamentos públicos quanto para as ações de oportunidade.
3.5              Item 9.2 - "recomendar à Caixa Econômica Federal, com fundamento no art. 250, inciso III, do RITCU, que articule junto à Secom a constituição de um grupo de trabalho para estudar a viabilidade de se desenvolver e/ou adotar uma política e/ou metodologia de precificação que seja capaz de amparar a análise sobre a adequação do valor dos contratos de patrocínio a partir da expectativa de atingimento dos objetivos da instituição financeira para com os respectivos contratos, com vistas a aperfeiçoar o processo de precificação dos patrocínios e alinhá-lo com o teor do art. 25, §1º, da IN Secom 9, de 19/12/2014;"
3.5.1	           Em 19/02/2019 foi constituído pela SECOM/PR Grupo de Trabalho-"GT SICOM  Patrocínio-Metodologia de Precificação"- com a participação das empresas componentes do SICOM-Sistema de Comunicação de Governo do Poder Executivo, incluindo a CAIXA.
3.5.2            As reuniões acontecem a cada 15 ou 20 dias, estando a 5ª reunião marcada para 2/5/2019, e está em fase de elaboração conjunta de minuta de metodologia de precificação. 
11.	A Caixa encaminhou também 	os documentos das peças 10 e 11, respectivamente, de marketing - patrocínio, confidencial 10, AE 013 087 (peça 10) e patrocínio - aprovação, contratação e gestão do contrato, confidencial 20, NS 518 002 (peça 11) que têm, respectivamente, os seguintes objetivos:
	a) patrocinar projetos realizados por terceiros, para fins, de divulgação da imagem, marca, produtos e serviços, programas e políticas de atuação, inclusive culturais e históricos da Caixa, junto a público-alvo, identificado como de interesse, ampliando o relacionamento e gerando identificação e reconhecimento de Caixa por meio de iniciativa patrocinada (peça 10, p. 4) ;
	b) descrever os procedimentos sob responsabilidade relativos à aprovação, contratação, gestão formal e operacional, pagamento, avaliação de projetos de patrocínios, SIMKT, SISAC, detalhados por meio de passo a passo de forma a permitir que qualquer empregado vinculado à SUPEN, GIMAC e REMAC possa executá-las (peça 11, p. 3) .
12.	Considera-se que o plano de ação apresentado pela Caixa tende a melhorar os processos e mitigar os problemas identificados na auditoria.
13.	A classificação de ações de curto, médio e longo prazo também são consideradas adequadas e foram planejadas com o objetivo de não causar impactos significativos nas decisões já tomadas.
14.	Dessa forma, considera-se que a Caixa adotou as medidas necessárias para atendimento das determinações apresentadas. 
CONCLUSÃO
15.
	Item do Acórdão 2767/2018-TCU-Plenário 
	parágrafo da instrução
	Cumprida ou implementada
	Não cumprida ou não implementada
	Em cumprimento ou em implementação
	Não aplicável

	9.1.1.
	10, 3.1.1		     
			X
	
	9.1.2.
	   10, 3.2.1
			X
	
	9.1.3.
	   10, 3.3.1  
			X
	
	9.1.4.
	   10, 3.4.1
			X
	
	9.2
	   10, 3.5.1,3.5.2
			X
	
PROPOSTA DE ENCAMINHAMENTO
16.		Diante do exposto, submetem-se os autos à consideração superior, propondo:
	a) considerar cumpridas ou em implementação as determinações e a recomendação do Acórdão 2767/2018-TCU-Plenário;
	b) dar ciência do Acórdão que vier a ser proferido à Caixa Econômica Federal; 
	c) apensar o presente feito aos autos do processo originário, TC Processo 018.810/2017-9, nos termos do art. 5º, II, da Portaria-Segecex 27/2009.
É o relatório.

não há

Não atuou.

MONITORAMENTO DO ACÓRDÃO 2.767/2018-TCU-PLENÁRIO. CONTRATAÇÃO DE PATROCÍNIOS, FIRMADOS ENTRE EMPRESAS ESTATAIS E ENTIDADES ESPORTIVAS. CUMPRIMENTO DAS PROVIDÊNCIAS DETERMINADAS E RECOMENDADA. APENSAMENTO DOS AUTOS AO PROCESSO ORIGINÁRIO.

MONITORAMENTO (MON)

Secretaria de Controle Externo do Sistema Financeiro Nacional e dos Fundos de Pensão (SecexFinanças).

Em exame, monitoramento para verificar o atendimento às determinações e recomendação contidas no Acórdão 2767/2018-TCU-Plenário, que visaram o aperfeiçoamento dos normativos internos da CAIXA e, por consequência, de sua conduta, no que tange aos contratos de patrocínios firmados, face à identificação, em auditoria feita por este Tribunal, de deficiências nas áreas de precificação, de avaliação de retorno, de seleção e de fundamentação da escolha dos patrocínios esportivos.
A SecexFinan considerou que a CAIXA adotou as medidas necessárias para atendimento das determinações e recomendação que se monitoram, entendimento que endosso.
Conforme se depreende dos documentos encaminhados pela CAIXA, várias medidas foram adotadas pela entidade que demonstram o cumprimento das determinações expedidas, com a publicação de nova versão de normativos que disciplinam a concessão de patrocínios, em que se verifica o caráter taxativo dos segmentos de atuação, implantação de novo sistema de gestão de marketing, desenvolvimento de ferramentas que permitirão, num modelo objetivo, respeitar a área de atuação e as categorias elegidas, e definição das modalidades de seleção dos patrocínios  (subitens 9.1.1 e 9.1.3 do acórdão monitorado) , providências para que a mensuração dos resultados reflita o alcance dos objetivos de comunicação e o desenvolvimento de metodologia para avaliação do retorno sobre objetivos (ROO) (subitem 9.1.2.) e a constituição de comissões multidisciplinares para avaliação técnica e decisão compartilhada, de forma a descentralizar o poder de decisão sobre o processo (subitem 9.1.4) . 
Igualmente, foi observado o cumprimento da recomendação exarada por meio do subitem 9.2. do acórdão monitorado, com a constituição pela Secom, em 19/02/2019, de Grupo de Trabalho-"GT SICOM Patrocínio-Metodologia de Precificação", com a participação das empresas componentes do SICOM-Sistema de Comunicação de Governo do Poder Executivo, incluindo a CAIXA, com vistas à elaboração conjunta de minuta de metodologia de precificação de patrocínio.
Nesse contexto, considero que as medidas adotadas pela CAIXA, de curto, médio e longo prazo, demonstram o cumprimento do Acórdão 2767/2018-TCU-Plenário. A efetiva implementação e os resultados dessas medidas, que não foram analisados neste monitoramento, fatalmente necessitarão ser objeto de fiscalização específica oportunamente. Nesse aspecto, caberá à unidade avaliar o momento adequado para que venha a promover nova fiscalização, haja vista a necessidade de os novos procedimentos se consolidarem.
Ao concluir, registro minha satisfação ao ver que a fiscalização do TCU redundou no aperfeiçoamento do processo de trabalho da CAIXA que, ao fim, propiciará à aludida estatal um aperfeiçoamento de sua atuação na concessão de patrocínios.
Ante essas considerações, VOTO para que o Tribunal de Contas da União aprove o acórdão que submeto a este Colegiado.  
TCU, Sala das Sessões Ministro Luciano Brandão Alves de Souza, em 6 de novembro de 2019.
Ministro VITAL DO RÊGO 
Relator